臺灣高等法院臺中分院刑事判決　　　　　　　　　　九十一年度上易字第四一五號
　　上　訴　人
　　即　被　告　乙○○
　　自　訴　人　甲○○
　　代　理　人　丙○○
右上訴人即被告因詐欺案件，不服臺灣臺中地方法院九十年度自字第四五八號，中華
民國九十一年一月十七日第一審判決，提起上訴，本院判決如左：
    主  文
原判決撤銷。
乙○○無罪。
      理  由
一、自訴意旨略以：被告乙○○意圖為自己不法之所有，於民國九十年一月二十二日
    春節前夕（除夕前一天，翌日至二十八日放假），至臺中市○○路一八五號自訴
    人甲○○經營之機車店內，向自訴人騙稱：因急需發放工人工資，尚缺新臺幣（
    下同）四萬元，因其要趕至台北辦事，又沒有提款卡，雖然其彰化銀行太平分行
    存摺內尚有七萬七千七百三十五元存款，但因放假無法至銀行提領，待過年後再
    返還，另一併歸還以前積欠之機車款七千五百元等語。被告為取信自訴人，更提
    出存摺、印章供自訴人保管，另書立切結書，約定在一月二十九日中午以前至銀
    行提領歸還。自訴人因此陷於錯誤，又因自訴人身邊並無足額現金，遂與被告至
    斜對面之機車行向陳淑娟商借，並當場交付四萬元。詎屆期後，被告並未返還，
    經多次催討，均避不見面；自訴人即於九十年三月十六日持保管之存摺至彰化銀
    行太平分行查證，發現被告早於一月二十九日前以提款卡將存款提領一空，始知
    受騙，因認被告涉有詐欺取財罪嫌。
二、按犯罪事實應依證據認定之，無證據不得推定其犯罪事實，又不能證明被告犯罪
    者，應諭知無罪之判決，上述規定於自訴程序準用之，為刑事訴訟法第一百五十
四條、第三百零一條第一項、第三百四十三條所明定。又認定不利被告之事實，
    須依積極證據，苟積極證據不足為不利於被告事實之認定時，即應為有利被告之
    認定，最高法院著有三十年上字第八一六號判例可參。另認定犯罪事實所憑之證
    據，無論其為直接證據或間接證據，其為訴訟上之證明時，均須達於一般之人不
    至有所懷疑，而得確信其為真實之程度，始得據為有罪之認定，倘其證明尚未達
    到此一程度，而有合理性之懷疑存在時，即無從遽為有罪之確信，此觀最高法院
    七十六年臺上字第四九八六號判例意旨，亦足明瞭，是刑事訴訟之被告基於刑事
    訴訟法第一百五十四條所揭櫫證據裁判主義之精神，對於不利於己之事證，若已
    提出合乎生活經驗上之質疑，除非另有足可補強起訴事實之積極證據，否則，法
    院即應本於罪疑唯輕之法則，逕為有利被告之認定。另刑法第三百三十九條第一
    項詐欺罪之成立，係以意圖為自己或第三人不法之所有，以詐術使人陷於錯誤，
    而將本人或第三人之物交付為構成要件，所謂以詐術使人交付，必須被詐欺人因
    其詐術而陷於錯誤，始為相當，若其所用方法，不能認為詐術，亦不至使人陷於
    錯誤，即不構成犯罪，最高法院四十六年台上字第二六０號著有判例可憑。
三、本件自訴意旨認被告涉有前開詐欺犯嫌，無非係以被告對其謊稱沒有提款卡，存
    摺裡尚有七萬七千七百三十五元之方法詐騙自訴人，並以被告之存摺、印章及書
    立切結書，暨證人陳淑娟結證確有交付借款之事實為論據。訊之被告固坦承其於
    前開時、地向自訴人借款之事實，惟堅詞否認上開詐欺犯行，辯稱：伊係於八十
    九年間，在自由時報分類廣告上見到刊登之借款啟事，而向自訴人在大雅路經營
    之中國聯合租賃公司，以機車借款二萬元，並陸續返還至尚欠七千五百元，其間
    二人時有來往，自訴人係基於豐厚利息之報酬，方肯於第二次借款四萬元。當時
    伊以存摺、印章質押，自訴人並先收取四千元之利息及二千元籌錢之報酬，被告
    實際取得借款僅三萬四千元；而切結書為自訴人所書立，伊因被上游廠商倒帳，
    年關將近需錢孔急，方才簽名其上；至於存摺部分，伊已開戶一段時日，不可能
    沒有提款卡，且存摺上也顯示曾以提款卡提款之代號及跨行提款之手續費，自訴
    人為經營賃貸業者，對銀行之作業應知之甚詳，伊並無對自訴人詐稱伊沒有提款
    卡及存摺裡尚有七萬餘元等語。
四、經查，本件被告於九十年一月二十二日向自訴人借錢時，其存摺已登錄之內容確
    為九十年一月十日仍有餘額七萬七千七百三十五元，固有存摺影本在卷可稽，然
    查自訴人確係經營以賃貸為業之中國聯合租賃公司一節，業經被告陳述甚明，並
    有自訴人之代理人即受僱人丙○○當庭提出之名片上載明該公司為「全國通帳務
    管理、帳務催收有限公司」，係「中國聯合租賃關係企業」、營業項目為「代寫
    ：帳款催收、契約書、合約書、存證信函、民事訴狀」等，及自訴人之中國聯合
    公司服務證各一紙附卷可憑，並經丙○○到庭陳稱：「受僱於自訴人擔任他的助
    手」等語屬實；而被告前即曾以機車證件質押向自訴人借款二萬元，並陸續清償
    至尚欠七千五百元等情，亦有臺灣臺中地方法院八十九年度自緝字第四○五號刑
    事判決在卷可稽；又依自訴人陳稱：「我是交給被告四萬元，被告主動給我四千
    元說是當紅包感謝我的」等語（見原審卷第八十一頁），徵之被告已因年關逼近
    ，需錢孔急始向自訴人告貸，前又尚欠自訴人七千五百元，衡情怎會輕易給予自
    訴人四千元之酬金？此顯與一般向朋友告貸而於清償時方附加利息之常情迥異，
    足見被告所交付之四千元應係借款之利息，再參酌被告前曾向自訴人質借等情，
    自訴人所從事者為金錢借貸業，應堪認定。又依卷附被告之存摺內頁所載，被告
    於九十年一月二十二日借款前之同年一月十日，已登錄載有「ＢＫＣＤ」（即跨
    行提款之代碼）等字樣，並遭扣取跨行提款手續費七元，此有該存摺登錄明細可
    憑（見原審卷第七頁），一般人一望即知被告確已領有提款卡，並曾持以提款，
    自訴人既係以金錢借貸為業之人，被告豈有可能一面提供存摺擔保，一面向自訴
    人詐稱沒有提款卡﹖故自訴人指稱被告對其佯稱沒有提款卡云云，核與常情有違
    ，難予採信。再者，被告前已有向自訴人借款二萬元，且尚積欠七千五百元尚未
    清償，自訴人並據此向法院提起自訴，有前揭臺灣臺中地方法院八十九年度自緝
    字第四○五號刑事判決足憑，是被告於借款時已無資力為自訴人所明知，詎其因
    圖取厚利，而貸予款項，被告焉有施用詐術之可言﹖至另自訴人雖舉證人陳淑娟
    之證述及切結書為證，惟切結書之內容為自訴人所書寫，為自訴人所自己承認無
    訛，被告僅簽名其上，則其內容是否為被告所詳知，已有疑義；況被告既是年關
    逼近，需錢孔急，已無商討之餘地，自不能僅以該切結書之內容，遽認被告確有
    對自訴人佯稱沒有提款卡及尚有存款可供清償。而證人陳淑娟與自訴人原為舊識
    ，此經自訴人、證人陳淑娟陳稱在卷（見原審卷第六十八、七十九頁），而證人
    陳淑娟復為提供資金借予自訴人之人，所為證述，已難免有偏頗之虞，且被告書
    立切結書之目的，乃為提供自訴人擔保之用，因經濟拮据需向人告貸，更非榮譽
    之事，衡之常情，應無在該幕後提供資金之證人面前書立切結書，且具體表明其
    欲以何種方法擔保對自訴人債務之清償之可能，故該證人所證曾親見被告書立切
    結書，及以無提款卡可提款，而存摺內尚有七萬餘元存款等語，向被告借款云云
    ，自無足採信。此外，復查無任何積極證據足證被告有何自訴意旨所指之詐欺取
    財犯行，其被訴之犯罪，要屬不能證明。原審判決未詳予調查審認，遽認被告罪
    證明確，而予論科，即有未當。被告執此指摘原判決不當，即有理由，應由本院
    將原判決撤銷，改判被告無罪。
據上論斷，應依刑事訴訟法第三百六十九條第一項前段、第三百六十四條、第三百四
十三條、第三百零一條第一項，判決如主文。
中    華    民    國    九十一    年      四        月      二十四      日
                                   臺灣高等法院臺中分院刑事第六庭
                              審判長法  官  李  文  雄
                                               法  官  陳  嘉  雄
                                               法  官  邱  顯  祥
右正本證明與原本無異。
不得上訴。
                                               書記官  陳  桂  芬
中      華      民      國    九十一     年      四       月   二十四   日
                                                                        Ｆ
